最高法院民事判決　　　　　　　　　　　　　　　九十三年度台上字第一六八八號
　　上　訴　人　丙○○
　　　　　　　　乙○○
　　　　　　　　丁○○
　　共　　　同
　　訴訟代理人　葉大殷律師
　　　　　　　　江如蓉律師
　　　　　　　　張勝傑律師
　　上　訴　人　甲○○
　　訴訟代理人　郭惠吉律師
右當事人間請求清償債務事件，兩造對於中華民國九十一年十一月十一日台灣高等法
院第二審更審判決（九十年度重上更(一)字第三八號），各自提起上訴，本院判決如下
：
    主  文
原判決除假執行部分外廢棄，發回台灣高等法院。
    理  由
本件上訴人丙○○、乙○○、丁○○（下稱丙○○等三人）起訴主張：兩造與訴外人
鄭逢時共有坐落台北縣淡水鎮○○段六六七之一號等三十六筆土地（下稱系爭土地）
，為處分該土地，共有人間曾口頭協議由丙○○負責處理，所支出之事務費用依共有
人之應有部分比例分擔。迄民國八十七年八月底止，處理系爭土地之相關事務費用計
新台幣（下同）一億零一百萬元，依對造應有部分十分之一之比例，其應分攤一千零
十萬元。詎對造除繳交三百四十萬元外，自八十二年七月起即未再繳交，由伊三人依
序代墊五百四十五萬八千二百三十二元、九十萬九千七百零五元、四十五萬四千八百
五十三元。爰依兩造間之協議及民法第一百七十九條、第八百二十二條之規定與返還
代墊款等法律關係，求為命對造向伊三人分別如數給付上開款項及各自訴狀繕本送達
翌日起加計法定遲延利息之判決。
上訴人甲○○則以：系爭土地之共有人並無委由丙○○代為處理土地之合意。對造提
出之「共有人事務費用分攤計算表」及明細表、支出單據等均為私文書，無從證明該
費用之墊支及其支出總額，或雙方有依比例分擔費用之約定。縱確有處理系爭土地而
生之必要費用，亦應先扣除伊已繳交之三百四十萬元等語，資為抗辯。
原審將第一審所為不利於丙○○等三人之判決，其中一部分廢棄，改判甲○○給付丙
○○等三人依序為一百七十六萬元、二十九萬二千六百元、十四萬七千四百元之本息
；其餘部分仍予維持，駁回丙○○等三人對該部分之上訴，係以：丙○○等三人主張
系爭土地共有人間曾口頭協議由丙○○處理土地之處分事務，支出之事務費用依共有
人之土地應有部分比例分擔。而實際支出費用一億零一百萬元，甲○○應分攤一千零
十萬元，伊三人分別為甲○○代墊五百四十五萬八千二百三十二元、九十萬九千七百
零五元、四十五萬四千八百五十三元之事務費用等情，固據提出共有人事務費用分攤
計算表、關渡土地會議紀錄、不動產買賣契約書、開會通知單、明細表、鄭逢時繳交
分攤款匯票、地價稅繳款書、建物遷移補償協議書、墳墓遷移補償收據等為證，惟為
甲○○所否認，並以前開情詞置辯。查丙○○等三人提出與第三人謝文鶯之買賣契約
書，雖僅能證明兩造共同出售部分系爭土地，並無協議委由丙○○處理共有土地之記
載；另八十三年七月二十八日關渡土地會議紀錄（下稱八十三年會議紀錄）第二點以
及八十四年三月十日會議紀錄（下稱八十四年會議紀錄）之記載，亦均不能證明系爭
土地共有人有委由丙○○處理土地事務之協議。然依證人王士賢有關共有人全體為開
發系爭土地，委託伊排除地上墳墓、建照申請、畸零地協調及國有土地承購，係由甲
○○先出面與伊接觸之證詞，以及甲○○自承已按土地應有部分比例，繳付土地處理
費用三百四十萬元，已見丙○○等三人主張共有人間曾協議處理系爭土地，約定按應
有部分比例分攤處理費用，尚非無稽。再觀之由甲○○之子陳澤龍代理出席、簽名之
「八十三年會議紀錄」第三點「零用金部分擬增加1,000萬元，各地主比例收足。（
8/10前）」之決議，以及甲○○對所稱「零用金」即為支付事務費用，其已依系爭土
地應有部分比例繳付三百四十萬元之零用金，並受領處分部分共有土地之價金，均不
爭執，益證系爭土地共有人於八十三年七月二十八日前，即依其應有部分比例收取零
用金以支付事務費用，且該費用不限於一千萬元。是參諸「八十三年會議紀錄」附件
「七十八年九月二十日至八十三年七月六日，應收零用金為四千六百萬元，甲○○未
繳二百五十萬元」之記載，可認甲○○截至八十三年七月六日止，應交費用為四百六
十萬元，已交二百十萬元。再依其親自出席之「八十四年會議」紀錄之附件記載「七
十八年九月二十日至八十四年三月九日關渡土地零用金為五千六百萬元，甲○○未繳
金額為二百二十萬元」加以核算，甲○○至八十四年三月九日止，依約所繳納者為三
百四十萬元，此與其自認已繳付三百四十萬元零用金之數額相符。堪認甲○○於應支
付之五千六百萬元零用金中，尚應繳付二百二十萬元。縱八十六年五月八日會議紀錄
第三點記載：「零用金陳先生（甲○○）付款有困難，可向任何一位地主要求先行墊
付，屆時由買賣價款中扣回，事先必須寫一同意書」等內容，未經出席人員於會議紀
錄上簽名確認，致為甲○○所否認，辯稱：會議中未提出相關費用支出單據明細，俾
供查核，不予同意云云，然此僅可認甲○○就系爭土地處理費用之實際支出有所質疑
，並非表示其後關於系爭土地之處理即無須支出費用。經核丙○○等三人提出之支出
單據所能證明自七十八年九月起至八十七年八月底止，支出之事務費用總額為三千八
百六十五萬六千零六十四元，雖證人王士賢證稱由伊經手處理之ＡＢＣＤＥ區費用支
出即約四千萬多元，實際支出費用可信不衹三千八百六十五萬六千零六十四元，但仍
與丙○○等三人主張有一億零一百萬元之費用支出，相差幾達三倍。因此，於無其他
證據足資佐證之情形下，丙○○等三人主張總支出費用達一億零一百萬元，自屬無據
。至丙○○等三人所稱共有人鄭逢時繳納積欠之四百七十萬七千三百六十元乙節，因
其提出之合作金庫匯款回條，僅見由華美建設有限公司（下稱華美公司）匯款予訴外
人傅婉鈴，尚不能遽認係鄭逢時為支出其應有部分百分之十五之費用而指示華美公司
所為。鄭逢時承認有此費用之支出，亦不足證明丙○○等三人主張之實際支出費用一
億零一百萬元為真實。爰參酌部分系爭土地業已出售，必有費用之支出，甲○○曾由
售出之土地分得四、五百萬元之價款，暨其親自參與簽名確認之「八十四年會議紀錄
」中關於關渡土地零用金五千六百萬元之記載，可知其應分擔之零用金為五百六十萬
元，扣除已付之三百四十萬元，未付者為二百二十萬元。就此未付之費用，既由共有
人所成立之基金中支出，乃甲○○自繳付三百四十萬元後，迄未再繳付，則丙○○等
三人主張甲○○未支付之費用係伊三人依應有部分比例代墊，即屬可採。從而，丙○
○等三人之請求，依序於一百七十六萬元、二十九萬二千六百元、十四萬七千四百元
，及各自訴狀繕本送達翌日（八十八年一月六日）起之法定遲延利息之範圍內，為有
理由。逾此部分，不應准許等詞，為其判斷之基礎。
按當事人主張有利於己之事實，就其事實有舉證責任。丙○○等三人係請求甲○○返
還其等所「代墊」處理系爭土地之費用而非「零用金」，是否不應就代墊款項之金額
為論究，而由丙○○等三人盡其舉證責任？依證人王世賢證稱：「……補償金的給付
由ＡＴＴ的老闆丙○○他們先支付，事後由共有人基金中扣除」「我與房屋拆遷人談
定每坪多少錢，在他們（指系爭土地共有人）開會時提出，他們認同後，由丙○○跟
其他股東講公積金要提多少錢」（原審卷第二宗，四七、五○頁）等語，以及實際費
用之支出並非以「萬」元為單位（如原審認定有收據之支出為三千八百六十九萬六千
零六十四元），而「土地零用金」表（即丙○○等三人所稱之「共有人事務費用分攤
計算表」）之記載以萬元為單位以觀，似見「零用金」與實際「事務費用」之支出
，未必同一。丙○○等三人倘未舉證證明「零用金」與土地處理之事務費用係屬同一
，原審徒以甲○○於「八十四年會議紀錄」簽名，承認零用金為五千六百萬元，即認
事務費用為五千六百萬元，而命甲○○給付以零用金計算之差額，即嫌速斷。其次，
「零用金」之收取，係用以支付處理系爭土地之「事務費用」，共有人依土地應有部
分比例分攤事務費用之支出，以及甲○○於系爭土地之應有部分為百分之十、鄭逢時
為百分之十五，均為原審認定之事實，則甲○○以外之其餘四共有人（包括鄭逢時承
認其依零用金一億零一百萬元之比例繳付積欠之零用金四百七十萬七千三百六十元｜
見一審卷六頁、原審上更(一)字卷第一宗，七○頁），既均已繳付應繳之零用金，如非
實際事務費用之支出已達一億零一百萬元之多，何以鄭逢時願意支付？甲○○前此所
繳之三百四十萬元倘非充為比例分擔之費用，究作何用？苟處理系爭土地之後續事務
迄未終結，能否謂為未再有事務費用之支出，而得使甲○○免除比例分擔之義務？原
審未詳為勾稽審認，遽認丙○○等三人主張處理系爭土地之費用超過五千六百萬元部
分為無理由，而駁回丙○○等三人就此部分為甲○○代墊費用之請求，亦有未當。究
竟實際支付之處理系爭土地應由共有人按應有部分比例負擔之費用若干？對此攸關共
有人應負擔數額之多寡，自有待原審再為詳細調查釐清。於各該事實未臻明確前，本
院殊無從為法律上之判斷。兩造上訴論旨各就其不利部分，指摘原判決不當，求予廢
棄，非無理由。
據上論結，本件兩造上訴均為有理由。依民事訴訟法第四百七十七條第一項、第四百
七十八條第二項，判決如主文。
中　　　華　　　民　　　國　　九十三　　年　　　八　　　月　　 十二 　　日
                              最高法院民事第六庭
                                  審判長法官  蘇　茂　秋
                                        法官  朱　建　男
                                        法官  蘇　達　志
                                        法官  陳　碧　玉
                                        法官  沈　方　維
      右正本證明與原本無異
                                              書  記  官
中　　　華　　　民　　　國　　九十三　　年　　　八　　　月　　二十七　　日
                                                                        Ｅ
